【裁判字號】    99,上,309
【裁判日期】    991214
【裁判案由】    確認優先承買權不存在
【裁判全文】
臺灣高等法院臺中分院民事判決           99年度上字第309號
上  訴  人  俞茜
            張智凱
共同訴訟代理人  陳聰明
被  上訴人  戴玉玲
訴訟代理人  王文聖律師
上列當事人間請求確認優先承買權不存在事件，上訴人對於中華
民國99年 7月15日台灣台中地方法院99年度訴字第1043號第一審
判決提起上訴，本院於民國99年11月30日言詞辯論終結，判決如
下：
    主  文
上訴駁回。
第二審訴訟費用由上訴人負擔。
    事實及理由
一、上訴人主張：坐落台中市○○區○○段55-8地號土地上之建
    物即門牌號碼：台中市北屯區○○○○街 1號（以下簡稱系
    爭建物）原為被上訴人及訴外人黃慶仁所共有，系爭建物經
    原法院98年度中簡字第1409號判決准予變價分割確定，被上
    訴人執該判決向原法院執行處聲請分割共有物強制執行，經
    原法院執行處以99年度司執四字第 62242號案件受理，上訴
    人於民國99年4月8日以新台幣 150萬8900元之價金拍定。但
    原法院執行處竟准被上訴人以上開拍定價額優先承買且已繳
    納價金，嗣於99年 5月25日辦理所有權移轉登記。執行法院
    所為之拍賣，係屬私法上之買賣行為，而被上訴人即為拍賣
    之債務人，其又承買系爭建物，則要約及承諾之意思表示均
    由同一人為之，顯無從成立買賣契約；且違反強制執行法第
    113條準用第70條第6項之規定等語，求為判決被上訴人就系
    爭建物基於台灣台中地方法院99年度司執四字第 62242號強
    制執行事件所准為優先承買所為所有權移轉登記應予塗銷，
    並移轉予上訴人。
二、被上訴人則辯以：其係本於民法第824條第7項之規定優先承
    買權，且已繳納價金，並於99年 5月25日辦理系爭建物所有
    權移轉登記完竣等語。
三、兩造不爭執事項：
  1.系爭建物經判決准予變價分割並確定在案。
  2.系爭建物前經原審法院民事執行處執行拍賣時，上訴人二人
    以150萬8900元拍定。
  3.系爭建物由被上訴人聲明優先承買，並已繳納價金，而於99
    年5月25日已辦理所有權移轉登記完竣。
四、得心證之理由：
  (一)上訴人主張系爭建物前經判決准予變價分割並確定在案，嗣
    經原審法院民事執行處執行拍賣，由上訴人二人以 150萬89
    00元拍定，惟由被上訴人聲明優先承買，並已繳納價金，而
    於99年 5月25日已辦理所有權移轉登記完竣等語，業據上訴
    人提出系爭建物謄本影本、拍賣公告影本、繳款收據影本、
    民事執行處函文影本、原法院98年度中簡字第1409號判決書
    影本等為證，並經原法院調取上開98年度中簡字第1409號民
    事事件及系爭執行事件等案卷核閱無誤，復為被上訴人所不
    爭，自堪信為真實。
  (二)按變賣共有物時，除買受人為共有人外，共有人有依相同條
    件優先承買之權，有二人以上願優先承買者，以抽籤定之。
    ，民法第824條第7項定有明文。又該條文於98年 1月12日修
    正立法理由略以「七、共有物變價分割而裁判係賦予各共有
    人變賣共有物，分配價金之權利，故於變價分配之執行程序
    ，為使共有人仍能繼續其投資規劃，維持共有物之經濟效益
    ，並兼顧共有人對共有物之特殊感情，爰於第七項增訂以變
    價分配時，共有人依相同條件優先承買之權。但為避免回復
    共有狀態，與裁判分割之本旨不符，爰仿強制執行法第94條
    規定，有二人以上願優先承買時，以抽籤定之。又買受人為
    共有人時，因本項規範目的已實現，且為免法律關係之複雜
    化，故明定於此種情形時，排除本項之適用。」。上開執行
    事件就系爭建物為變價分割之強制執行程序中，被上訴人得
    依相同條件優先承買權之依據，即係本於上揭規定，並非依
    據土地法第34條之 1甚明。雖系爭執行事件通知被上訴人是
    否行使優先承買權之函文曾引用土地法第34條之 1規定，然
    事後亦已以函文更正為係依據民法第824條第7項之規定，有
    該函文附於上開執行案卷中可稽，是上訴人認被上訴人固為
    系爭建物共有人之一，惟依土地法第34條之 1規定，並無優
    先承買權利云云，尚有誤解。
  (三)上訴人雖主張：執行事件所為之拍賣，係屬私法上之買賣行
    為，而被上訴人即為拍賣之債務人，則要約及承諾之意思表
    示均由同一人為之，顯無從成立買賣契約；且已違反強制執
    行法第113條準用第70條第6項債務人不得為應買之規定；又
    上開執行事件拍賣公告備註第五項載明「抵押權及假扣押禁
    止處分限制於拍定後塗銷」，則本件拍賣並不適用於民法第
    824條之1云云，然查被上訴人係基於民法第 824條之規定行
    使優先承買權，此乃法律明訂之權利，自無適用強制執行法
    第113條準用第70條第6項規定之餘地，上訴人上開主張，並
    無足採。至於上訴人又主張：本件於分割共有物情形下，倘
    准共有人優先承買，則不啻縱容少數共有人，以分割變賣共
    有物為手段，輕易達成處分共有物之效果，並藉以規避土地
    法第34條之 1規定，顯與立法本意逕相違背云云，然而民法
    第824條之1立法理由已明示共有物變價分割時，共有人依相
    同條件優先承買之權，上訴人此部分主張亦不足取。
  (四)綜上所述，被上訴人本於民法第824條第7項之規定，依相同
    條件行使優先承買權，且已繳納價金，並已辦理系爭建物所
    有權移轉登記完竣，於法並無不合。上訴人主張本件共有物
    之變價拍賣，實不應准共有人優先承買，只能就拍賣後分配
    價金云云並不可採，從而，上訴人請求被上訴人應將系爭建
    物所有權移轉登記塗銷並將系爭建物所有權移轉予上訴人，
    為無理由，應予駁回。原審為上訴人敗訴之判決，並無不合
    。上訴意旨指摘原判決不當，求予廢棄改判，為無理由，應
    予駁回。
七、本件判決之基礎已臻明確，兩造其餘攻擊防禦方法及舉證，
    經審酌後，核與判決無影響，爰不另一一論述，併此敘明。
八、據上論結，本件上訴為無理由，依民事訴訟法第449條第1項
    、第78條，判決如主文。
中    華    民    國    99    年    12    月    14    日
              民事第七庭    審判長法  官  饒鴻鵬
                                  法  官  陳毓秀
                                  法  官  李平勳
以上正本係照原本作成。
如不服本判決，應於收受判決送達後20日內向本院提出上訴書狀
，其未表明上訴理由者，應於提出上訴後20日內向本院提出上訴
理由書（均須按他造人數附繕本）。上訴時應提出委任律師為訴
訟代理人之委任狀；依民事訴訟法第466條之1第1項但書或第2項
委任有律師資格者，另應附具律師資格證書影本及釋明委任人與
受任人之關係書。如委任律師提起上訴者，應依民事訴訟法施行
法第9條規定，一併繳納上訴審裁判費。
                                  書記官  江丞晏
中    華    民    國    99    年    12    月    15    日

司法院資訊處製作；財團法人民間司法改革基金會備份。
